【裁判字號】    89,訴,89
【裁判日期】    891127
【裁判案由】    返還價金等
【裁判全文】
臺灣板橋地方法院民事判決  八十九年度訴字第八九號
    原      告    甲○○
    訴訟代理人    陳國雄律師
    複  代理人    林秋萍律師
    被      告    乙○○      住台北縣泰山鄉○○路十四巷十一弄六號三樓
    訴訟代理人    李漢鑫律師
                  許晏賓律師
右當事人間請求返還價金等事件，本院判決如左：
    主    文
被告應給付原告新臺幣壹佰玖拾伍萬元，及自民國八十九年一月十八日起至清償日止
按年息百分之五計付利息。
原告其餘之訴駁回。
訴訟費用由原、被告各負擔二分之一。
本判決第一項於原告以新臺幣陸拾伍萬元為被告供擔保後，得為假執行。但被告如於
假執行程序實施前以新臺幣壹佰玖拾伍萬元為原告預供擔保，得免為假執行。
原告其餘假執行之聲請駁回。
    事    實
甲、原告方面：
一、聲明：
（一）被告應給付原告新台幣（下同）三百九十萬元及自起訴狀繕本送達翌日起按年
      息百分之五計算之利息。
（二）願供擔保請准宣告假執行。
二、陳述：
    原告於八十八年十月十二日經五泰房屋仲介有限公司（即住商不動產萬順加盟店
    ）、僑馥建築經理股份有限公司仲介向被告買受座落台北縣泰山鄉○○段麻竹坑
    小段16-25、15-10、15-6地號，建物門牌：台北縣泰山鄉○○街二十巷八之三號
    房屋，雙方並訂有不動產買賣契約書，然嗣後經原告勘查後發現支撐房屋結構之
    鋼筋鏽蝕。按民法第二百廿七條、第三百五十四條、第三百五十九條、第三百六
    十條及契約第五條規定，被告就本房屋之重大瑕疵，誠應負出賣人之擔保責任，
    於簽約時原告原未發現本項瑕疵，嗣經混凝土剝落後，始發現上開嚴重瑕疵，自
    發現後即向被告促請修繕，被告亦表應允，然嗣後被告卻不斷推諉，為此，原告
    除數次向被告促請修繕外，亦以新莊十支二四三○四郵局存證信函第九七號為催
    告，惟被告此時即推諉拒絕，原告亦委律師代函促被告出面協商，並函告被告於
    文達五日內補正瑕疵，逾期即視為被告拒絕補正，原告即依法解除本件房地買賣
    契約，然被告除不肯出席協商外，竟僅雇工直接批土把鏽蝕鋼筋掩蓋，即來函謂
    已修繕？此觀被告來函提出之估價單明細即可明知，其簡單修繕根本意在敷衍。
    蓋此不合目的之修繕，依法未生修補之效力，為此，原告爰依上開所示民法及契
    約第五條、第十條解除本件房地買賣契約外，並請求被告返還價款及支付同額違
    約金。並以律師函為送達解除契約及請求違約金之意思表示，今原告爰依民法第
    二二七條、第二二六條第二項、第二五六條、第三五四條、第三五九條、第三六
    ○條及契約第五條、民法第二五九條、契約第十條請求被告返還已付價金一百九
    十五萬元，並按原告已支付價金總額之同額，即一百九十五萬元作為懲罰性違約
    金，合計為三百九十萬元，並再以起訴狀繕本之送達再為解除契約及請求違約金
    之意思表示，並查被告除隱瞞房屋瑕疵詐欺原告買受外，復於原告發現請求修繕
    後，疑似以詐術直接批土覆蓋於鏽蝕鋼筋上，原告爰併依民法第八十八條、第九
    十二條撤銷兩造不動產買賣契約併以本起訴狀繕本送達被告併為撤銷契約之意思
    表示，依民法第一百七十九條不當得利之規範請求被告返還價金，並依民法第一
    百八十四條侵權行為之規範負損害賠償責任。
三、證據：提出不動產買賣契約書一件、房屋照片二十張、原告催告函一件、被告拒
    絕修復函一件、原告解約催告函及促請協商函一件、被告隨意批土掩飾之估價單
    及三重郵局一一○六九號存證信函各一件、原告解約函一件為證，並請求函台北
    市土木技師公會鑑定(1)系爭標的（台北縣泰山鄉○○街二十巷八之三號房屋）是
    否為混凝土氯離子含量過高之房屋，即俗稱之海砂屋？(2)系爭標的其混凝土抗壓
    強度情形是否不足？(3)系爭標的鋼筋有無輻射鋼筋存在？(4)系爭標的鋼筋結構強
    度有無不足情形，又其鋼筋嚴重鏽蝕情形對房屋結構安全影響如何？
乙、被告方面：
一、聲明：
（一）原告之訴及假執行之聲請均駁回。
（二）如受不利判決，願供擔保請准宣告免為假執行。
二、陳述：
（一）原告反悔簽約，藉機生事：
      雙方於八十八年十月十二日簽訂系爭不動產買賣契約，契約第七條第六款約定
      ：「本約買賣標的雙方應於產權移轉登記完畢十日內辦理點交，且甲方應履行
      全部價金之給付」。被告於同年十一月二十三日完成產權移轉過戶登記，並要
      求原告配合點交以順利取得全部價金，原告即佯稱系爭房屋具有鋼筋銹蝕、混
      凝土剝落、海砂、輻射等瑕疵，要求履約保證人不得將買賣價金交給被告，更
      差人將系爭房屋外牆水泥打掉，而稱「混凝土剝落」、「鋼筋銹蝕」，要求被
      告支付修繕費用否則履約保證人不支付價金給被告，被告只好勉強接受。
（二）原告於簽約前曾數次前往現場查看，除屋齡外無其他瑕疵，之後竟藉機生事，
      惟其所稱「混凝土剝落」、房屋結構體損壞情形，實際是原告自行雇工將外牆
      打掉部分，所指「鋼筋銹蝕」，亦無非是屋齡老化之自然現象，而經仲介公司
      及履約保證人將系爭房屋送請鑑定，證明無原告所指之海砂屋、輻射瑕疵後，
      始遲於同年十二月三十一日完成點交並將尾款撥交被告。
（三）按一般經驗判斷，建築物如有海砂情形，通常於建物完成後五、六年間，建築
      物會有白華、析晶、鋼筋銹蝕、混凝土呈現不規則剝落現象，但本案系爭房屋
      標的逾二十年，均不曾有此現象，被告自行送請鑑定結果也無此情形，令人懷
      疑原告於請人修繕之際有造假情形。何況，原告如為判斷系爭房屋有無所指稱
      之瑕疵，豈須將全數保護牆打掉？又於發現瑕疵後，豈須匆忙請人修繕來破壞
      現場？而且海砂屋是指用海砂蓋的房屋，不是零點幾標準值以上房屋就認定是
      海砂屋。
（四）民法第三百五十九條規定：「買賣因物有瑕疵，而出賣人依前五條之規定，應
      負擔保之責者，買受人得解除其契約或請求減少其價金。但依情形，解除契約
      顯失公平者，買受人僅得請求減少價金。」故買受人解除契約仍應符合比例原
      則，避免顯失公平，除契約目的因物之瑕疵情形難以達成外，仍應請求減少價
      金較符公平。查系爭房屋屋齡二十年，受限於當時技術、經濟條件，如以過去
      建築結構來與現行規範比較，該批數十戶房屋將永遠無法成為買賣客體。
（五）台北市土木技師工會鑑定報告指稱「標的物結構體多數大樑均有混凝土保護層
      剝落、鋼筋外露腐蝕現象．．進而影響標的物結構體之承載及耐震度」云云，
      此係因原告提供不實屋況照片所致，該部分鑑定結果因遭不實影響而難期真實
      。
（六）被告並無可歸責之原因，被告不應給付高額之違約金，且不構成懲罰性違約金
      之情形。
三、證據：提出存證信函二份、國立台灣科技大學海砂屋鑑定報告一份、房屋無輻射
    污染證明書一份、相片四張為證，並聲請訊問證人陳拓宏，及請求台北市土木技
    師公會再次採樣鑑定系爭標的物是否為混凝土氯離子含量過高之房屋、其混凝土
    抗壓強度情形是否不足？
丙、本院依聲請兩度囑託台北市土木技師公會鑑定爭標的物。
    理    由
一、原告起訴主張：其於八十八年十月十二日經五泰公司、僑馥公司仲介向被告買受
    座落台北縣泰山鄉○○段麻竹坑小段16-25、15-10、15-6地號，建物門牌：台北
    縣泰山鄉○○街二十巷八之三號房屋（下稱系爭房屋），嗣後發現混凝土剝落、
    支撐房屋結構之鋼筋鏽蝕，經通知被告修復，竟僅僱工直接批土把鏽蝕鋼筋掩蓋
    ，即謂已修繕完畢，系爭房屋既有嚴重瑕疵，爰依法解除本件房地買賣契約，並
    請求被告返還價款及支付同額違約金等語。
二、被告則以：系爭房屋除屋齡外無其他瑕疵，原告竟藉機生事，其所稱「混凝土剝
    落」、房屋結構體損壞情形，實際是原告自行雇工將外牆打掉部分，所指「鋼筋
    銹蝕」，亦無非是屋齡老化之自然現象，而經仲介公司及履約保證人將系爭房屋
    送請鑑定，均證明無原告所指之海砂屋、輻射瑕疵。台北市土木技師工會鑑定報
    告指稱標的物結構體之承載及耐震度已受影響，係因受原告提供不實屋況照片所
    致，該部分鑑定結果與真實不符。再者，系爭房屋縱認有瑕疵，被告並無可歸責
    之原因，被告不應給付高額之違約金，且不構成懲罰性違約金之情形等語置辯。
三、按原告主張其於八十八年十月十二日向原告購買系爭房屋及其基地持分土地，房
    地總價金一百九十五萬元，雙方並簽訂不動產買賣契約書，原告已經依約支付全
    部價金完畢等事實，業經原告提出不動產買賣契約書等文件影本為證，且為被告
    所不爭執，應認定為真實。故本件爭點為系爭房屋是否有原告所指稱之瑕疵，以
    及原告能否主張因發生買賣契約之重大瑕疵而得解除契約，並請求返還價金及給
    付懲罰性違約金。
四、首先就系爭房屋是否具有原告所指稱之瑕疵一節而言：
（一）系爭房屋是否為混凝土氯離子含量過高之房屋，即俗稱之海砂屋？
    １按俗稱海砂屋者，係指依中國國家標準ＣＮＳ１２８９１Ａ１０４５鋼筋混凝
      土氯離子含量的標準研判，其建築物鋼筋混凝土（一般環境者）中氯離子含量
      超過０．６ｋｇ／ｍ以下的容許含量，或鋼筋混凝土（所處環境須做耐久性考
      慮者）中氯離子含量超過０．３ｋｇ／ｍ以下的容許含量者而言。此項標準制
      定，旨在避免建築物混凝土因氯離子含量過高，造成鋼筋生銹、混凝土龜裂、
      崩裂等情形，影響建築物之安全。
    ２依被告所提出之國立台灣科技大學鑑定報告書所載，由被告所送驗之混凝土試
      樣一個，其氯離子含量為０．４３０５ｋｇ／ｍ，顯然已經超過前述鋼筋混凝
      土（所處環境須做耐久性考慮者）中氯離子含量０．３ｋｇ／ｍ以下的標準值
      。
    ３再依台北市土木技師公會派員於八十九年七月二十一日第一次會同原告於系爭
      房屋採取混凝土試樣三個送驗結果，其氯離子含量介於０．６ｋｇ／ｍ至１．
      ４ｋｇ／ｍ之間，平均值為１．１ｋｇ／ｍ，顯然平均值已經超過前述鋼筋混
      凝土（一般環境者）中氯離子含量０．６ｋｇ／ｍ以下的標準值二倍，故該公
      會鑑定報告中即認定系爭房屋為氯離子含量偏高之房屋。
    ４嗣因被告質疑上開採樣過程未經被告到場，程序顯有不公，故再經台北市土木
      技師公會人員於八十九年十月十一日第二次會同原、被告於系爭房屋採取混凝
      土試樣三個送驗結果，其氯離子含量介於１．６ｋｇ／ｍ至５．２ｋｇ／ｍ之
      間，平均值為２．８ｋｇ／ｍ，顯然平均值均已經超過前述鋼筋混凝土（一般
      環境者）中氯離子含量０．６ｋｇ／ｍ以下的標準值四倍，確為氯離子含量偏
      高之房屋無疑，此有蘇建宗土木結構技師事務所函暨鑑定報告附卷可稽。
    ５由上述鑑定結果可知，系爭房屋經台北市土木技師公會人員先後二次採取之六
      個樣體混凝土氯離子含量均超過一般環境規範０．６ｋｇ／ｍ以下的容許含量
      ，且兩次平均值均超過標準值達二倍到四倍之多，故系爭房屋確為俗稱之「海
      砂屋」無疑。
（二）系爭房屋其混凝土抗壓強度情形是否不足？
    １依台北市土木技師公會派員於八十九年七月二十一日第一次會同原告於系爭房
      屋採取混凝土試樣三個送驗結果，其混凝土抗壓強度介於七０至一００ｋｇ／
      ｃｍ之間，與規範要求之結構土最小抗壓強度二一０ｋｇ／ｃｍ比較顯有不足
      ，且無法滿足內政部頒布之建築技術規則第三五二條之規定，此有上開台北市
      土木基市公會鑑定報告在卷可稽。
    ２嗣於八十九年十月十一日，再經台北市土木技師公會人員第二次會同原、被告
      於系爭房屋採取混凝土試樣三個送驗結果，其屋採取混凝土試樣三個送驗結果
      ，其混凝土抗壓強度介於四七至七四ｋｇ／ｃｍ之間，與規範要求之結構土最
      小抗壓強度二一０ｋｇ／ｃｍ比較，亦明顯不足，此有前述蘇建宗土木結構技
      師事務所函暨鑑定報告附卷可稽。
    ３由上述鑑定結果可知，系爭房屋經台北市土木技師公會人員先後二次採取之六
      個樣體混凝土抗壓強度均不足規範要求之結構土最小抗壓強度二一０ｋｇ／ｃ
      ｍ，且只達標準值三分之一到二分之一而已，故系爭房屋混凝土抗壓強度確有
      不足之情形無疑。
（三）系爭標的鋼筋有無輻射鋼筋存在？
      依被告所提出經中華輻射偵測有限公司鑑定之「建物輻射偵測紀錄報告書」所
      載，系爭房屋之鋼筋結構輻射計量率與自然背景值相當，並無輻射異常狀況。
      而經台北市土木技師公會檢視該份報告及該公司之公信力，並向行政院原子能
      委員會查證結果，認定上開報告書資料應屬可信，故認定系爭房屋並無任何輻
      射異常狀況。因此，原告指系爭房屋有「輻射屋」之情形，顯屬誤會。
（四）系爭標的鋼筋結構強度有無不足情形，又其鋼筋嚴重鏽蝕情形對房屋結構安全
      有無影響？
    １依台北市土木技師公會上開鑑定報告所載「依據標的屋房屋所有權人提供之照
      片資料顯示，標的物結構體多數大樑有混凝土保護層剝落，鋼筋外露銹蝕現象
      ，而箍筋間距經照片比例量測結果顯示，樑端箍筋距約三十公分，而其餘位置
      在四十到六十公分左右，與規範規定之設計值十至二十公分比較，箍筋量顯有
      不足。此外，外露部分之主鋼筋與箍筋均嚴重銹蝕，降低了原設計之鋼筋斷面
      積，進而影響標的物結構體之承載及耐震強度」。
    ２被告雖質疑上開鑑定結論係因原告提供不實屋況照片所致，該部分鑑定結果因
      遭不實影響而難期真實云云。惟原告雖承認系爭房屋結構體多數大樑上混凝土
      保護層剝落情形非屬自然剝落情形（按：此經證人陳拓宏證稱原告為查明系爭
      房屋是否為海砂屋或輻射屋，而要求被告雇工將牆壁保護層打掉所致），但保
      護層剝落後所見鋼筋外露銹蝕嚴重現象，及箍筋間距與規範規定顯有不足情形
      ，則非原告人力所致，故被告此部分辯詞，尚難採信。
    ３因此，原告主張系爭房屋鋼筋結構強度顯有不足情形，且其鋼筋嚴重鏽蝕情形
      對房屋結構安全確有影響，亦應認定屬實。
五、再就原告能否主張因發生買賣契約之重大瑕疵而得解除契約，並請求返還價金及
    給付懲罰性違約金一節而言：
（一）按「兩造於簽訂不動產買賣契約後，因發生是否為海砂屋之爭議，故原告拒付
      買賣尾款，嗣經經仲介公司及履約保證人將系爭房屋送請鑑定，證明無原告所
      指之海砂屋、輻射瑕疵後，始遲於同年十二月三十一日完成點交並將尾款撥交
      被告」等情，為被告所自認；且證人即仲介公司主任陳拓宏亦到庭證稱：「當
      初系爭房屋原告質疑是海砂屋或輻射屋」、「雙方有協議系爭房屋買賣契約將
      因輻射屋或海砂屋而終止買賣契約」等語，顯然在雙方認知上，系爭房屋是否
      為「海砂屋」為本件買賣之重大事由，
（二）本院依職權所知，由於海砂中的高氯離子含量，加上臺灣高溫高濕的氣候型態
      及施工品質不良等等的原因，造成鋼筋生銹、混凝土龜裂、崩裂，終致樓板崩
      塌、樑柱斷裂等結構物安全的問題，且由於海砂摻用到混凝土中造成的結構危
      害案例愈來愈多，再加上媒體的報導，已引起社會大眾普遍的關切。因此，海
      砂屋中高氯離子含量對混凝土建築物之破壞性顯然十分嚴重，且對居住者之心
      理產生重大威脅性與不安全感，而在「海砂屋」已成為社會大眾關心之議題下
      ，「海砂屋」之經濟價值更大幅滑落，轉手不易，更為購屋者於購屋時列入重
      大考慮之問題。故系爭房屋既經台北市土木技師公會鑑定屬於「海砂屋」，已
      如前述，當然構成本件契約之重大瑕疵。又因為海砂摻用到鋼筋混凝土結構物
      中所造成鋼筋加速腐蝕，主要是來自其對氯離子含量的影響，因此目前檢測海
      砂摻用混凝土建築物（即海砂屋）的主要工作就是檢測混凝土中氯離子含量」
      ，此亦為制定中國國家標準ＣＮＳ１２８９１Ａ１０４５鋼筋混凝土氯離子含
      量標準之目的所在。是原告辯稱海砂屋是指用海砂蓋的房屋，不是零點幾標準
      值以上房屋就認定是海砂屋云云，並無依據，不足採信。
（三）又最高法院四十九年度台上字第三七六號判例明文：「上訴人出賣與被上訴人
      之土地，登記之地目既為建築用地，依民法第三百五十四條第一項之規定，自
      負有擔保其物依第三百七十三條危險移轉於買受人時，無滅失或減少其價值之
      瑕疵，或減少通常效用或契約預定效用之瑕疵。茲系爭建地在交付前既屬於運
      河碼頭用地，依照都市計劃不得為任何建築，則不惟其通常效用有所減少，抑
      且減低經濟上之價值，從而被上訴人以此項瑕疵為原因，對上訴人解除買賣契
      約而請求返還定金及附加之利息，自為民法第三百五十九條、第二百五十九條
      第一款第二款之所許」。本件中，台北市土木技師公會於前述鑑定報告結論欄
      即明載：「系爭房屋混凝土強度不足、鋼筋箍筋量不足且銹蝕，以及氯離子含
      量偏高，已明顯影響房屋結構體之安全性。．．至於該房屋混凝土氯離子含量
      偏高之部分，目前尚無有效之修復方式，依據該房屋混凝土氯離子檢測結果值
      ，其對鋼筋銹蝕速率應有相當之影響」等語，參以海砂屋每對居住者之心理產
      生重大威脅性與不安全感，其經濟價值更大幅滑落之情形，應認系爭房屋通常
      效用有所減少，且大幅減低其經濟上之價值，揆諸上開判例意旨，原告自得以
      此項重大瑕疵為原因，對被告解除買賣契約而請求返還價金及附加之利息。
（四）原告雖另主張被告依系爭買賣契約第十條應賠償相當於已支付價金一百九十五
      萬元之懲罰性違約金。惟查，系爭買賣契約第十條規定：「本約簽訂後，乙方
      （即被告）若有擅自解約、不為給付、給付不能或違約情事致本約解除時，除
      應負擔甲方（即原告）所受損害之賠償，．．．，並同意按甲方已支付價金總
      額之同額，作為懲罰性違約金另行給付甲方」。觀此文義可知，如被告有擅自
      解約、不為給付、給付不能或類此可歸責於被告之違約情事致本約解除時，始
      應負給負懲罰性違約金之責任。而如前所述，原告係以「系爭房屋混凝土強度
      不足、鋼筋箍筋量不足且銹蝕，以及氯離子含量偏高，已明顯影響房屋結構體
      之安全性」等房屋重大瑕疵為由而解除契約，該等事由並非可歸責於被告，故
      原告此部分請求，顯與系爭買賣契約約定內容不符，無法准許。
六、綜上說明，原告主張系爭房屋混凝土強度不足、鋼筋箍筋量不足且銹蝕，以及氯
    離子含量偏高，已明顯影響房屋結構體之安全性等情，核屬減少系爭房屋價值及
    效用之重大瑕疵，且經原告依民法第三百五十四條、第三百五十九條、系爭買賣
    契約第十條規定解除系爭買賣契約，應屬有據，從而原告依民法第二百五十九條
    規定，請求被告返還已付價金一百九十五萬元及自起訴狀繕本送達翌日即八十九
    年一月十八日起至清償日止，按年息百分之五計算之利息，為有理由，應予准許
    。至於原告另依系爭契約第十條規定請求被告給付相當於已支付價金一百九十五
    萬元之懲罰性違約金部分，為無理由，應予駁回。
七、本件事證已臻明確，兩造其餘主張陳述及證據，於判決結果尚不生影響，遂毋庸
    一一論列，併此敘明。
八、本件原告勝訴部份，兩造均陳明願供擔保，分別聲請宣告假執行或免為假執行，
    本院經審核尚無不合，爰分別酌定相當擔保金准許之；至原告敗訴部分，其假執
    行之聲請，已失所附麗，併予駁回。
九、結論：原告之訴為有一部有理由、一部無理由，依民事訴訟法第七十九條但書、
    第三百九十條第二項、第三百九十二條，判決如主文。
中      華      民      國    八十九    年    十一      月    二十七    日
                                臺灣板橋地方法院民事第二庭
~B法  官  劉以全
右正本證明與原本無異。
如不服本判決，應於判決送達後廿日，內向本院提出上訴狀。
中      華      民      國    八十九    年     十一     月     三十     日
~B書記官  王麗珍


司法院資訊處製作；財團法人民間司法改革基金會備份。
